臺灣臺北地方法院民事判決　　　　　　　93年度訴字第4917號
　　原　　　告　敦科科技股份有限公司
　　　　　　　　　　　　　八樓.
　　法定代理人　甲○○
　　訴訟代理人　張仁龍　　律師
　　複 代 理人　林契名　　律師
　　訴訟代理人　姜鈺君　　律師
　　被　　　告　乙○○
　　　　　　　　　　　　　一
　　訴訟代理人　廖哲瑛　　律師
　　複 代 理人　丙○○
　　訴訟代理人　陳和貴　　律師
　　　　　　　　陳君慈　　律師
上列當事人間請求給付違約金事件，本院於民國九十四年八月二十六日
言詞辯論終結，判決如下：
    主      文
原告之訴及假執行之聲請均駁回。
訴訟費用由原告負擔。
    事      實
甲、原告方面
一、聲明：
  (一)被告應給付原告新臺幣一百九十三萬二千元，及自起訴狀繕本送達
    被告翌日起至清償日止，按週年利率百分之五計算之利息。
  (二)原告願供擔保，請准宣告假執行。
二、陳述：
  (一)被告自民國九十二年三月十一日起至九十二年八月十九日止任職於
    於原告，被告於任職期間，受原告委派至大陸工廠即敦樸企業股份
    有限公司（下稱敦樸公司）擔任生產部廠長之職務，並與原告簽訂
    服務及保證合約（下稱系爭保證契約），依該契約第六條第二項及
    第三項約定，被告非經原告書面同意，不得為與原告業務相同或類
    似之公司、商號或個人之受僱人、受任人、承攬人或顧問，且被告
    於離職後二年內，不得從事與原告互相競爭或有損原告利益之行為
    ，被告依約對原告負有競業禁止及不得為損害原告利益行為之義務
    。又訴外人台灣華東科技股份有限公司及大陸華東科技（蘇州）有
    限公司（下稱台灣華東公司、大陸華東公司）乃訴外人焦佑衡、于
    鴻琪所設立，其所經營之業務即電子零件組件製造業與原告相同，
    然訴外人台灣華東公司及大陸華東公司為能立即開展業務及將產品
    投入市場，竟以不正當手段，透過被告誘使原告之員工前往訴外人
    大陸華東公司工作，且被告明知其與原告已約定競業禁止條款，竟
    仍經訴外人台灣華東公司派至大陸華東公司擔任副總經理之職務，
    實已違反該競業禁止條款約定，依系爭保證契約第十條約定，被告
    應以其一年之年薪總額賠償予原告。至被告任職於原告之月薪為新
    臺幣（下同）十三萬八千元，一年共計支薪十四個月，其年薪總額
    為一百九十三萬二千元，另由被告於九十二年度各類所扣繳暨免扣
    繳憑單所可知，被告於九十二年度共領取薪資七十一萬三千八百四
    十三元，其於職期間為四．六一個月，平均每月領取之薪額已超過
    月薪十三萬八千元，原告請求被告給付年薪總額一百九十三萬二千
    元，洵屬有據。
  (二)被告稱其並未違反系爭保證契約，且該保證契約亦無效力，故其無
    須賠償，然被告自原告離職不到一個月，即於九十二年九月十二日
    任職於訴外人台灣華東公司，並經該公司將其派至訴外人大陸華東
    公司擔任副總經理兼廠長之職務，負責生產與原告相同之手機攝像
    模組產品以打擊原告產品之市場，足見被告與上開公司早有計畫，
    而被告確有違反系爭保證契約之競業禁止約款約定，且被告確有利
    用在職期間之資源而侵害原告之行為。另被告稱其任職於原告期間
    係在原告之大陸工廠即訴外人敦樸公司工作，並非替原告工作，然
    被告係受僱於原告，其保險及薪資亦由原告所投保及支付，原告縱
    將其派往訴外人敦樸公司擔任廠長之職務，亦不影響兩造間之僱庸
    關係，被告稱原告將勞務請求權讓與第三人，顯無理由。又況系爭
    保證契約之內容係兩造個別商議所得，並非被告所稱之定型化約款
    ，倘被告主張系爭保證契約之競業禁止約款係定型化約款，應就其
    主張負舉證責任，復以系爭保證契約之競業禁止約款約定，僅限制
    被告不得為與原告競爭或有損原告利益之行為，被告就其他工作仍
    得自由為之而不受限制，並無被告所稱違背平等之情事，是系爭保
    證契約之競業禁止約款仍屬有效。再者，被告將其任職原告期間所
    獲悉原告之生產及技術秘密，供訴外人大陸華東公司使用，嚴重損
    害原告之利益，業經訴外人敦樸公司會同大陸法院對其為證據保全
    ，此有廣東省東筦市中級人民法院2004東中法立保字第７號民事裁
    定書及證據保全筆錄公證書可稽，被告依系爭契約第六條三項、第
    十條約定，應對原告負損害賠償責任。
三、證據：提出服務及保證合約書一件、名片一件、九十二年度各類所
    扣繳暨免扣繳憑單一件、公司基本資料查詢二件、辭呈一件、華東
    公司網路資料一件、廣東省東筦市中級人民法院2004東中法立保字
    第７號民事裁定書一件、證據保全筆錄公證書一件（以上均影本）
    等件為證。
乙、被告方面：
一、聲明：原告之訴駁回。
二、陳述：
  (一)原告稱被告受其僱佣隨即派至大陸工廠即訴外人敦樸公司擔任廠長
    至離職為止，惟訴外人敦樸公司與原告係屬二個獨立之法人主體，
    被告縱有從事競爭或有損公司之利益者亦應指訴外人敦樸公司，然
    原告既無法說明其與大陸敦樸公司之關係，亦無法舉證證明訴外人
    敦樸公司之資源及利益即原告之資源及利益，則原告請求被告損害
    賠償即無受保護之利益，而欠缺權利保護之必要，其訴顯無理由。
    另據原告所提出系爭保證契約中僅有被告之簽署，並無原告之簽署
    ，該契約尚未完成雙方簽署之一定方式，亦無日期之記載，倘原告
    無法舉證證明系爭保證契約係於何時完成雙方簽署之行為並已送達
    被告，則依系爭保證契約第十二條約定及民法第一百六十六條規定
    ，該契約並不成立，被告自無受該契約第六條及第十條約定拘束之
    義務。又況，縱認系爭保證契約有效，惟本件並無系爭保證契約第
    六條第二項約定之情事，且依系爭保證契約第六條第三項約定，被
    告於系爭保證契約終止或解除後二年內不得以在職期間之資源從事
    與原告競爭或有損公司利益之行為，則原告應證明該保證契約何時
    終止或解除，並應證明被告如何於系爭保證契約終止或解除後二年
    內以在職期間之資源從事與公司競爭或有損原告利益之行為。
  (二)又原告既未證明其對系爭保證契約之競業禁止約款有何利益，亦未
    說明被告於原告之職務地位，復以該約款對競業禁止之地域並無任
    何限制而及於全世界，顯非合理；況被告僅任職原告五個月，卻受
    長達二年競業禁止之限制，顯不符比例原則；而原告未提供任何補
    償措施，即剝奪被告之工作權及經濟生存能力，顯失公平；且被告
    並無任何背信或違反誠信之事實，是系爭保證契約之競業禁止約款
    已逾必要且合理之範圍，違反民法第七十二條及第二百四十七條之
    一第二款、第三款、第四款規定，應屬無效之約定。再者，原告稱
    被告任職於原告前，並無任何與原告業務相同或相似之專業能力或
    經驗，被告之能力係任職於原告期間經教導及訓練而來，嗣被告於
    離職後不到一個月，即任職於訴外人台灣華東公司並被派至訴外人
    大陸華東公司擔任副總經理之職務，乃利用在職期間之資源而損害
    原告利益，另被告亦勸誘原告員工何玉平等人跳槽至大陸華東公司
    。然被告任職於原告前即已任職於訴外人環隆電氣股份有限公司及
    鴻海精密工業股份有公司新竹園區，年資均數倍任職於原告之期間
    ，而原告之主要產品並非手機攝像模組，且被告亦非自原告之總經
    理羅仕國習得此項產品之生產技術，至原告所稱原告之員工何玉平
    等人乃訴外人敦樸公司之大陸籍員工，並非原告之員工，目前亦非
    訴外人大陸華東公司之員工，況且大陸籍員工因大陸勞工法令所致
    ，員工跳槽或公司解僱情形均相當普遍，原告上開所稱均非事實，
    被告均予以否認，原告就有利於己之事實，應負舉證責任。
三、證據：提出勞工保險被保險人投保資料表一件、行政院勞工委員會
    函釋一件、本院九十三年度勞訴字第一○九號判決一件、最高法院
    九十三年度台上字第一六三三號判決一件、臺灣高等法院九十二年
    度勞上易字第四三號、九十二年度上字第四○五號判決（以上均影
    本）等件為證。
    理      由
一、本件原告起訴主張被告自九十二年三月十一日起至九十二年八月十
    九日止任職於於原告公司，並受原告委派至大陸工廠即敦樸公司擔
    任生產部廠長之職務，雙方並簽訂服務及保證合約，依約被告非經
    其書面同意，不得為與其業務相同或類似之公司、商號或個人之受
    僱人、受任人、承攬人或顧問，且於離職後二年內，不得從事與其
    互相競爭或有損害其利益之行為，被告依約負有競業禁止及不得為
    損害原告利益行為之義務，詎與原告經營相同業務之訴外人台灣華
    東公司及大陸華東公司竟以不正當手段，透過被告誘使原告之員工
    前往大陸華東公司工作，且明知其與原告有競業禁止約定，竟仍前
    往大陸華東公司擔任副總經理職務，顯已違反競業禁止約定，依約
    被告應以其一年之年薪總額賠償予原告，為此訴請被告賠償一百九
    十三萬二千元及依法定利率計算之利息云云；被告則以其任職原告
    公司期間經派至大陸敦樸公司擔任廠長，此一敦樸公司與原告乃不
    同之二個獨立法人，縱其有從事競爭或有損公司利益之行為，亦應
    係對敦樸公司，非原告，原告起訴顯無理由，另系爭保證契約中僅
    有被告之簽署，並無原告之簽署，亦無日期之記載，該契約並不成
    立，其自不受該契約約定拘束，況原告並未證明系爭保證契約何時
    終止或解除，亦未證明被告如何於系爭保證契約終止或解除後二年
    內以在職期間之資源從事與公司競爭或有損原告利益之行為，又系
    爭保證契約並未說明原告之職務地位，無地域之限制，顯非合理，
    此外，其僅在原告處任職五個月，卻須受長達二年競業禁止之限制
    ，顯不符比例原則，且剝奪其工作權及經濟生存能力，顯失公平，
    而其專業技術亦非習自原告，原告訴請被告賠償損害，即無理由等
    語資為抗辯。
二、經查，本件被告並不否認其自九十二年三月十一日起至九十二年八
    月十九日止任職於於原告公司，且於任職期間經原告委派至大陸地
    區敦樸公司擔任生產部廠長之職務，並應原告要求簽訂服務及保證
    合約，約定非經原告書面同意，其不得為與原告業務相同或類似之
    公司、商號或個人之受僱人、受任人、承攬人或顧問，且於離職後
    二年內，不得從事與原告互相競爭或有損原告利益之行為，依約對
    原告負有競業禁止及不得為損害原告利益行為之義務，嗣後其自原
    告公司離職，任職於台灣華東公司，並經該公司派至大陸華東公司
    擔任副總經理之職務，上開事實並有原告提出之服務及保證合約書
    、名片、被告九十二年度各類所扣繳暨免扣繳憑單、辭呈、華東公
    司網路資料等在卷可稽，堪信為真實。被告雖辯稱系爭服務及保證
    契約上僅有被告之簽名，無原告之簽署，尚未完成雙方簽署之一定
    方式，亦無日期之記載，該契約並不成立，被告自不受該契約第六
    條及第十條約定之拘束云云。惟查，系爭服務及保證合約除有被告
    手書簽名外，原告部分則係以印就之文字呈現，按所謂服務及保證
    合約非以書面為必要，即以書面呈現，亦僅係契約雙方將意思表示
    內容形諸文字，非謂系爭契約須以簽署書面文件為生效要件，本件
    被告既不否認曾簽署系爭契約，而系爭契約中亦有當事人之記載，
    相關當事人復均不否認系爭契約之真正，自應認為系爭契約於當事
    人間業已成立生效，有拘束雙方當事人之效力，被告辯稱系爭契約
    不生效力云云，並非事實，應不可採。
三、按競業禁止約定之目的，在於避免離職員工利用其任職時所習得之
    技術或專業知識，於離職後在任職其他經營相類似業務之公司中使
    用，造成損害原公司業務之結果。惟此種約定之施行，將造成侵害
    憲法上所保障之個人工作權結果，且將嚴重造成學非所用之情形，
    此種情形在高科技產業尤甚。例如專研奈米技術之人員，於離職後
    ，倘不得再從事奈米相關之業務，無異要求其從事其他非其所擅長
    之事務，對個人及社會均屬無益之浪費，是以，就此種約定之遂行
    ，務求符合公平正義，並以嚴格之標準以為檢視，倘不符公平正義
    原則，且有害於社會價值，即不應率予准許。而司法實務上對於此
    類約定，則常審酌下列事項：(一)企業或雇主須有依競業禁止特約保
    護之利益存在，亦即雇主之專業技術或營業秘密確有保護必要；(二)
    勞工或員工於原雇主或公司之職務及地位，及依其職務地位所可能
    知悉之專業技術或營業秘密程度，須與該競業禁止限制間符合一定
    比例；(三)限制勞工就業之對象、期間、區域、職業活動之範圍，須
    不超過合理之程度；(四)須有填補勞工因競業禁止所生損失之代償措
    施；(五)該離職員工嗣後之競業行為是否具有顯著背信情形或明顯違
    反誠信原則。本件兩造於系爭服務及保證合約第六條第三項約定：
    「甲方（即被告）於本合約終止或解除後二年內不得以在職期間之
    資源從事與公司競爭或有損公司利益之行為。」（參原證一），上
    開約定所限制之事項，乃要求被告：(一)不得利用在職期間之資源；
    (二)從事與原告競爭或有損利益之行為；(三)期限為兩年。按本件被告
    於任職原告期間，經原告派往大陸地區敦樸公司擔任生產部廠長之
    職務，雖敦樸公司與本件原告乃不同且相互獨立之法人，惟此二法
    人間具有一定程度之持股關係，而被告亦不否認其經原告聘任後，
    即依原告之指示前往敦樸公司任職，足見倘非原告就被告之職務有
    決定之權力，且對於敦樸公司有人事主導權，何以被告經原告聘任
    後卻依原告指示前往敦樸公司任職，而敦樸公司對此亦無爭議？是
    本件被告雖係與原告簽訂系爭服務及保證合約，而任職於敦樸公司
    ，仍應認為被告與原告間有僱傭及委任關係，被告任職於敦樸公司
    ，即係依僱傭及委任契約關係為原告提供勞務，系爭契約對於兩造
    仍有拘束力。茲有疑義者，乃何謂「在職期間之資源」？對於被告
    所被限制之資源內容及其範圍究竟為何並未詳述，對於限制之地區
    亦未說明，換言之，有關被告應遵守之義務內容並不明確。原告指
    稱華東公司原無廠長職位，係在被告前往受聘後，始創設此一職位
    ，是被告應有違反競業禁止之約定云云。惟查，依原告所提出之華
    東公司組織架構圖所示，被告任職於華東公司蘇州廠擔任廠長一職
    ，其下設有六部，分別為「財會」、「製造」、「工程」、「生產
    運籌」、「品保」、「業務」等，就此六部而言，是否均為被告不
    得從事之業務？倘為被告不得從事之業務，其中究竟牽涉如何機密
    或技術事項，足以限制被告之工作範圍？原告稱被告於任職原告期
    間負責攝像技術，而華東公司所從事之業務亦為攝像產品，且華東
    公司係在被告任職後，始設立此一部門云云。惟查，依上開原告所
    提華東公司組織架構圖，該公司就影像模組部分另設有影像模組事
    業處，其下並設有業務客戶服務部門，並不隸屬於被告，顯然被告
    並不處理影像技術業務，原告稱被告係負責華東公司技術業務云云
    ，並未舉證證明，自非可採。如上所述，本件被告自原告公司離職
    後，任職華東公司所處理之主要業務乃「財會」等六項業務，考其
    性質，乃屬企業經營之一般庶務，若限制被告不得從事此類業務，
    無異剝奪被告所有工作權利，顯失公平。況原告對於其一方面要求
    被告負擔離職後二年內不得從事相同或類似業務之義務，另方面究
    竟曾提供被告何種補償，並未舉證說明，且衡量本件被告任職原告
    公司期間不過五月，卻須負擔二年內不得從事相同或類似業務之責
    任，兩相對比，自應認為本件系爭服務及保證合約所列上開約定亦
    顯失公平。其次，本件兩造間所簽訂之系爭合約，對於限制被告為
    競業行為之區域、對象等亦均未明確記載，是被告之競業禁止義務
    究係僅限於台灣地區、抑或包括大陸地區、乃至於全世界，均有未
    明，而對於上開疑義之解釋，倘任由原告一方解釋，將使被告動輒
    得咎，難以措其手足，是本件兩造間所簽訂之競業禁止約定範圍未
    明，有嚴重限制被告憲法第十五條所保護之工作基本人權情形，應
    認為此一約定違反公序良俗，而屬無效。是本件系爭競業禁止約定
    既屬無效，原告本於此一約定，援引合約第十條約定訴請被告賠償
    一年年薪一百九十三萬二千元，及自起訴狀繕本送達翌日起至清償
    日止按法定利率計算之利息，為無理由，應予駁回。
四、假執行之宣告
    本件原告之訴既經駁回，其假執行之聲請即失所附麗，應並予駁回
    ，附此敘明。
結論：本件原告之訴為無理由，依民事訴訟法第七十八條，判決如主文
。
中　　　華　　　民　　　國　　94　　年 　  9　　月    23  　日
                              民事第二庭法  官　汪漢卿
以上正本係照原本作成
如對本判決上訴，須於判決送達後20日內向本院提出上訴狀
中　　　華　　　民　　　國　　94　　年 　  9　　月    23  　日
                            　　　　　　書記官　許婉如
